【裁判字號】    89,上易,2465
【裁判日期】    900117
【裁判案由】    詐欺
【裁判全文】
臺灣高等法院臺中分院刑事判決                  八十九年度上易字第二四六五號
    上  訴  人
    即  被  告  乙○○
    選任辯護人  李淵源
右上訴人因詐欺案件，不服臺灣彰化地方法院八十九年度易字第七六六號中華民國八
十九年八月二日第一審判決（起訴案號：臺灣彰化地方法院檢察署八十八偵續字第六
二號），提起上訴，本院判決如左：
      主  文
原判決撤銷。
乙○○無罪。
      理  由
一、公訴意旨略以：被告乙○○原係經營板模事業，向無從事國際貿易之實務經驗與
    常識，因受居住於非洲「南非共和國」（以下簡稱南非）之孫宗周之介紹，遂邀
    集多名友人前去非洲「剛果民主共和國」（以下簡稱剛果）投資設置玉米農場、
    玉米粉加工廠等事業，初始之計劃，係將資金齊聚在南非申請設立「好商量國際
    集團」公司，純粹作為轉投資於剛果之用，迄於民國（下同）八十七年四月間，
    「好商量國際集團」公司並未完成設立，乙○○卻以「好商量公司」負責人、「
    好商量國際集團」代表身份取得剛果「卡坦加省（ KATANGA）商務中心代表處」
    之任命為該中心之駐歐聯及亞洲國家之代表（此身份並無任何法律依據，並非駐
    中華民國首席商務代表，亦非正式官方身份，至多係民間稱呼而已），旋即思謀
    自台灣招商外銷商品至南非、剛果販售以牟利，但其明知本身資力不足、外語能
    力亦不佳，復無從事國際貿易之實務經驗與常識，且在南非地區亦無銷售物流管
    道，惟恐其他投資人裹足不前，竟萌生為自己不法所有之意圖，於八十七年三、
    四月間某日，在彰化縣花壇鄉金墩村後厝巷十號住處，向投資人甲○○詐稱：其
    在非洲市場已打好基礎、銷路很好，貨櫃一到，買主即會整櫃接手等語。致吳永
    詮誤以為乙○○在南非經營「好商量國際集團」事業有成，貨櫃到埠即刻會有買
    主整櫃買受，此項投資應能立即回收成本、穩賺不賠，而陷於錯誤，遂於八十七
    年四月二十七日，在上開乙○○住處，簽訂合約書，同意與乙○○合作手套買賣
    出口至南非「好商量國際集團」，並同意負擔全數出資額新臺幣（下同）一百一
    十五萬元，以支付所有手套價款、運費、保險、稅款等成本，乙○○則僅只負責
    將手套出口至南非「好商量國際集團」整櫃如數銷售，所得利潤每人各得百分之
    五十，甲○○當場給付一百十五萬元予乙○○，嗣乙○○共購得價值八十八萬九
    千二百二十八元之手套，於同年五月一日裝櫃上船載運出口；惟貨櫃運抵南非後
    ，詎無人應買，歷經年餘，二萬二千多打只零售出二千打左右，且滯待於南非無
    法退運，甲○○始知受騙。因認被告乙○○涉有刑法第三百三十九條第一項之詐
    欺取財罪嫌云云。
二、惟按犯罪事實應依證據認定之，無證據不得推定其犯罪事實；又不能證明被告犯
    罪者，應諭知無罪之判決；刑事訴訟法第一百五十四條、第三百零一條第一項，
    分別定有明文。而刑事訴訟法上所謂認定犯罪事實之證據，係指足以認定被告確
    有犯罪行為之積極證據而言，該項證據自須適合於被告犯罪事實之認定，始得採
    為斷罪資料；又認定不利於被告之事實，須依積極證據，苟積極證據不足為不利
    於被告事實之認定時，即應為有利於被告之認定，更不必有何有利之證據；且無
    論直接或間接證據，其為訴訟上之證明，須於通常一般人均不致有所懷疑，而得
    確信其為真實之程度者，始得據為有罪之認定，倘其證明尚未達到此一程度，而
    有合理之懷疑存在時，自應為無罪之認定；如未能發現相當證據，或證據不足以
    證明，證據是否真實尚欠明顯，均不能以推測或擬制之方法，以為裁判基礎；又
    告訴人之告訴，係以使被告受刑事訴追為目的，是其陳述是否與事實相符，仍應
    調查其他證據以資審認；最高法院二十九年度上字第三一０五號、三十年上字第
    八一六號、七十六年度臺上字第四九八六號、五十三年度台上字第六五六號、五
    十二年度台上字第一三００號，復分別著有判例闡釋甚明。
三、訊據上訴人即被告乙○○對於前揭被訴與告訴人甲○○簽訂契約合夥出口手套，
    於載運出口運抵南非之後，無人應買，且滯待於南非無法退運之事實，固坦承不
    諱。惟堅決否認有為其自己不法所有之意圖，辯稱：伊乃係遭孫宗周所騙之受害
    者，因聽信孫宗周，以致風險評估錯誤，非但本件合夥投資出口之手套計有八個
    貨櫃而只賣出二千多打，伊自已另先後投資高達八百多萬元，亦全部都血本無歸
    等語。本件公訴意旨所以認定被告犯罪，無非係以：告訴人甲○○指訴及其所提
    出之合約書、存證信函、彰越手套工業股份有限公司對帳單、「精品好商量有限
    公司」統一發票、出口報單、提單等影本為論據。但刑法上之詐欺取財罪，應以
    行為人意圖為自己或第三人不法之所有，以詐術使人將本人或第三人之物交付為
    要件。前述告訴人甲○○所提出之合約書、存證信函、彰越手套工業股份有限公
    司對帳單、「精品好商量有限公司」統一發票、出口報單、提單等影本，僅能證
    明被告有與告訴人甲○○簽訂合約書，合作手套買賣出口至南非「好商量國際集
    團」，並由告訴人甲○○負擔全數出資額一百一十五萬元，以支付所有手套價款
    、運費、保險、稅款等成本，被告乙○○則負責將手套出口至南非「好商量國際
    集團」整櫃如數銷售，所得利潤每人各得百分之五十，告訴人甲○○並給付一百
    十五萬元予被告乙○○，共購得價值八十八萬九千二百二十八元之手套，裝櫃上
    船載運出口，惟貨櫃運抵南非後，無人應買，且滯待於南非無法退運之事實。依
    此合約合作手套買賣出口，固由告訴人甲○○提供資金，被告乙○○只負責出口
    及銷售，惟貨物無人應買滯待於南非無法退運之結果，雖造成告訴人甲○○之投
    資損失，然被告乙○○亦因未能獲得百分之五十利潤，同樣蒙受損害，並無任何
    不法所有之可言。不能以被告乙○○曾向告訴人逛稱：其在非洲市場已打好基礎
    、銷路很好，貨櫃一到，買主即會整櫃接手之語，而結果卻事與願違，即遽指被
    告乙○○係施用詐術。至證人即曾受被告乙○○之邀集前去剛果投資設置玉米農
    場、玉米粉加工廠等事業之黃振業、王耀彬、陳文浪、劉建助等人於偵查中結證
    ：渠等集資在南非申請設立「好商量國際集團」公司，原本純粹作為轉投資於剛
    果設置玉米農場、玉米粉加工廠等事業之用，並無從事貿易之計劃，八十七年五
    月份之後，才發現乙○○與孫宗周將資金挪去做貿易使用，他才說是現做現賺，
    沒做可惜，另又發現以中古機器、設備混充，且「好商量國際集團」事後亦未成
    立等語，此固顯示被告乙○○當時確無從事國際貿易之實務經驗與常識，且在南
    非地區亦無自己銷售物流之管道，但被告係與告訴人甲○○合作手套買賣出口之
    生意，其縱無從事國際貿易之實務經驗與常識或無自己銷售物流之管道，要僅關
    係其生意之成敗，仍與被告乙○○是否具不法所有之意圖無涉。
四、綜上所述，本件公訴人所持之論據，並不足以認定被告有為本件被訴詐欺取財之
    犯行，此外本院亦復查無其他積極證據，足以證明被告犯罪。原審未詳細審酌上
    情，致對被告乙○○為科刑之判決，即有未洽。被告上訴意旨，否認犯罪，並據
    以指摘原審判決不當，係屬有理由，應由本院將原審判決撤銷改判。本件不能證
    明被告犯罪，爰諭知被告無罪之判決。
五、據上論斷，應依刑事訴訟法第三百六十九條第一項前段、第三百六十四條、第三
    百零一條第一項，判決如主文。
本案經檢察官柯良彥到庭執行職務。
中      華      民      國      九十     年       一      月     十七   日
                                    臺灣高等法院臺中分院刑事第八庭
                                          審判長法  官  羅  得  村
                                                法  官  劉  榮  服
                                                法  官  古  金  男
右正本證明與原本無異。
不得上訴。
                                                書記官  林  世  傑
中      華      民      國      九十     年       一      月     十八   日


司法院資訊處製作；財團法人民間司法改革基金會備份。
